臺灣高等法院交通事件裁定　　　　　　　　　　　　　九十三年度交抗字第一七號
　　抗　告　人　甲○○
　　即受處分人
右抗告人因違反道路交通管理處罰條例案件，不服臺灣板橋地方法院九十二年度交聲
更字第四一號，中華民國九十二年十二月十一日所為第一審裁定，提起抗告，本院裁
定
如左：
    主      文
原裁定撤銷，發回臺灣板橋地方法院。
    理      由
一、本件原處分機關以異議人即受處分人甲○○於民國九十一年三月二十二日十時零
    分許，駕駛車牌號碼ＡＰ─一００號營業貨運曳引車，沿臺北市○○○路○段由
    東向西方向第三車道行駛，途經民權東路六段三十九號前欲右轉往北行駛時，因
    違反禁止右轉標誌違規右轉，致同向右後方騎乘車牌號碼ＢＧＶ─三七九號重型
    機車之潘依婷不及反應，其重型機車左側車身撞及異議人駕駛車輛右後車身，該
    重型機車倒地滑行，前車頭再撞及同向沿第四車道行駛之車號ＤＩ─八０二七號
    自小客車左後車身而肇事，致潘依婷受有左腳指內側、大腳趾處紅腫疼痛、左腳
    掌骨骨折之傷害，經以九十二年一月二十七日北市裁三字第裁二二─ＡＸＸ０一
    四四五二號裁決書而依道路交通管理處罰條例第四十八條第二款及第六十一條第
    三項規定，裁處罰鍰新臺幣六百元，吊扣駕駛執照三個月，並依同條例第六十三
    條第一項第一款規定，記違規點數一點。受處分人即異議人聲明異議意旨略以：
    異議人甲○○駕駛車輛在慢車道直行，雖欲行至前方瑞光路右轉，但未達瑞光路
    口前便遭後方機車追撞，異議人尚無違規右轉之行為，被害人係因未保持安全距
    離，且為閃避另一自小客車而追撞異議人所駕駛車輛之拖板右後方，自無過失可
    言。
二、原審法院則以：查異議人甲○○於九十一年三月二十二日十時零分許，駕駛車牌
    號碼ＡＰ─一００號營業貨運曳引車，沿臺北市○○○路○段由東向西方向第三
    車道行駛（該路段同向即有四車道），途經民權東路六段三十九號前，因欲至前
    方右轉瑞光路繼續往北行駛，在距離民權東路與瑞光路交岔口前方約二十餘公尺
    時，異議人打方向燈自第三車道偏右往第四車道行駛，適其右後方有被害人潘依
    婷騎乘車號ＢＧＶ─三七九號重型機車沿同路同向在第四車道行駛，潘依婷見其
    前方（同在第四車道）由蔣蕙君駕駛之車號ＤＩ─八０二七號自用小客車減速慢
    行，遂自該小客車左方與異議人駕駛之曳引車右後方之空間超車，因異議人駕駛
    之曳引車突然偏右欲變換車道，潘依婷閃避不及，其重型機車左側車身與異議人
    之曳引車右後車身發生碰撞，重型機車倒地滑行，其前車頭再撞及同向在第四車
    道行駛之車號ＤＩ─八０二七號自小客車左後車身，潘依婷因此受有左腳指內側
    、大腳趾處紅腫疼痛、左腳掌骨骨折之傷害，臺北市政府警察局交通大隊警員因
    此舉發異議人「違反禁止右轉標誌違規右轉」及「違反道路交通安全規則肇事致
    人受傷」，嗣該通知單未合法送達異議人，原處分機關乃於九十二年一月二十七
    日，以北市裁三字第裁二二－ＡＸＸ０一四四五二號裁決書，依道路交通管理處
    罰條例第四十八條第二款及第六十一條第三項規定，裁處異議人最低額罰鍰新臺
    幣六百元，吊扣駕駛執照三個月，並依同條例第六十三條第一項第一款規定，記
    違規點數一點，此有上開裁決書、舉發違反道路交通管理事件通知單、臺北市交
    通事件裁決所九十二年一月二十七日北市裁一字第０九一四七四九三七００號書
    函、臺北市政府警察局交通警察大隊九十二年一月三日北市警交大四字第０九一
    六八九一一一００號書函暨交通事故處理資料等件影本各一份附卷可稽。惟依卷
    附道路交通事故調查報告表內所附現場圖顯示，異議人駕駛之營業曳引車與潘依
    婷駕駛之重型機車發生碰撞之肇事地點係在臺北市○○○路○段三民國中前，距
    離民權東路六段與瑞光路之交岔路口尚有二十餘公尺之距離，異議人之營業曳引
    車係自第三車道向右變換車道欲駛入第四車道時，擦撞被害人潘依婷所騎乘之機
    車；異議人於九十一年三月二十二日警詢時陳稱「當我車行至路口時，我就打
    右方向燈，要右轉往北入瑞光路，突然就聽見一聲撞擊聲。」（見卷附交通事故
    談話紀錄表），繼於九十二年二月二十六日所撰聲明異議狀記載其於肇事時係欲
    行至瑞光路右轉，而先打方向燈等語，復於九十二年四月十八日該院訊問時供稱
    「（當時是否打算要右轉瑞光路？）是的。只是當時還離路口有二、三十公尺。
    」又於九十二年六月十六日所撰抗告狀記載「距禁止右轉之路口尚廿公尺之遠便
    遇肇事」等語，核與蔣蕙君於九十一年三月二十二日警詢時陳述之情節大致相符
    （見卷附交通事故談話紀錄表），再參酌被害人潘依婷於九十一年三月二十二日
    警詢時指稱「我駕ＢＧＶ─三七九重機沿民權東路六段東往西方向行駛最外側車
    道，行至肇事處前，我車前方同向同車道有輛ＤＩ─八０二七自小客行駛，而左
    前方第三快車道有輛ＡＰ─一００營曳引車行駛，行至肇事處時，該自小客似乎
    要找停車位而車速減慢，我見狀左前方還有空間就往左要繞過該自小客車，當時
    我見前方路口號誌已轉換成紅燈，我車就減速要停止，而我車是在營曳引車與自
    小客中間，突然該營曳引車就往右靠，我車無法閃避以致於該車右後側車身就撞
    擊我車左側車身而倒地滑行，致前車頭又撞擊該自小客左後車身而肇事。」（見
    卷附交通事故談話紀錄表），由上析知，本件異議人駕駛之營業曳引車當時行駛
    於臺北市○○○路○段三民國中前道路，尚未開始右轉瑞光路，於民權東路與瑞
    光路交岔口前二、三十公尺內，因異議人自第三車道欲變換進入最外側之第四車
    道，而往右行駛，致其車輛右後側車身與潘依婷騎乘之重型機車發生碰撞以致肇
    事。本件車禍經臺北市車輛行車事故鑑定委員會鑑定結果亦認定自肇事處至停止
    線距離約有二十公尺，Ａ車（指曳引車）欲右轉瑞光路，原行駛於第三車道，於
    肇事時其右側車輪已至第四車道三分之一，而Ｂ車（指重型機車）倒地位置位於
    第三及四車道間，Ｂ車車損為後車身及後燈遭撞及，依此研判，Ａ車係在向右轉
    向準備至前方瑞光路右轉時，因疏於注意Ｂ、Ｃ車之動態而肇事，亦有該委員會
    九十二年三月十三日北鑑審字第０九二三００二六三００號函所附鑑定意見書影
    本一份附卷可參。綜上所述，本件異議人駕駛曳引車，於四車道以上道路行駛，
    欲右轉彎時，未於距離交岔路口三十公尺前換入外側車道，違反道路交通安全規
    則第一百零二條第一項第五款規定，因而肇事致潘依婷受傷之事實，洵堪認定，
    原處分機關認異議人係「不依標誌、標線、號誌指示（違反禁止右轉標誌違規右
    轉）」而依道路交通管理處罰條例第四十八條第二款規定裁罰，容有違誤，其據
    以裁處吊扣駕駛執照之處分即失所依據，而予以撤銷，並改依道路交通管理處罰
    條例第四十八條第四款、第六十一條第三項、第六十三條第一項第一款，處異議
    人罰鍰二百元（即新臺幣六百元），記違規點數一點，並吊扣駕駛執照三個月，
    固非全屬無見。
三、惟按「四車道以上或同向二車道道路，欲右轉彎時，應距離交岔路口三０公尺前
    換入外側車道或右轉車道。」、「汽車在雙向四車道行駛變換車道時，應讓直行
    車先行，並注意安全距離。」，又「汽車駕駛人駕駛汽車違反道路交通安全規則
    ，因而肇事致人受傷者，吊扣其駕駛執照三個月至六個月。」，道路交通安全規
    則第一百零二條第一項第五款、第九十八條第一項第六款、道路交通管理處罰條
    例第六十一條第三項規分別定有明文，是則汽車欲右轉彎時，除應於距離交岔路
    口三十公尺前換入外側車道或右轉車道，於變換車道時，同負有應讓直行車先行
    並注意安全距離之義務，而上開吊扣駕駛執照之規定，亦以駕駛汽車違反交通安
    全規則之行為與肇事致人受傷之結果，具有相當因果關係為必要。經查：本件受
    處分人於右揭時地駕駛ＡＰ─一００號營業貨運曳引車沿民權東路六段第三車道
    行駛，欲右轉進入瑞光路，依諸右揭事證，其遲至交岔路口二十餘公尺，始由所
    行駛之第三車道開始準備轉彎，固與道路交通安全規則第一百零二條第一項第五
    款規定有違，而依卷附現場圖，該處路段為四車道，受處分人準備在交岔路口右
    轉，自需先由所行駛之第三車道變換車道進入第四車道，俟抵達路口後，始能開
    始轉彎，則其開始變換車道進入第四車道時，本應讓在第四車道直行車先行，並
    注意與右側行駛車輛之安全距離，異議人於變換車道之際，是否違反上開規則第
    九十八條第一項第六款規定，該部份與受處分人如何違反道路交通安全規則之認
    定有關，自有究明之必要，本院前次發回時，業就該部份指明應併加審酌，乃原
    審就該部份未為調查審認，自有疏漏；而據被害人潘依婷於警詢時指稱「我車是
    在營曳引車與自小客之間，突然該營曳引車就往右靠，我車無法閃避以致於該車
    右後側車身就撞擊我車左側車身而倒地滑行。」，惟本件車禍經臺北市車輛行車
    事故鑑定委員會鑑定結果，認定受處分人所駕駛汽車於肇事時，其右側車輪已至
    第四車道三分之一，而被害人所駕駛機車倒地位置則位於第三及第四車道之間，
    原法院並引用該鑑定意見為認定受處分人確有違反道路交通安全規則因而肇事致
    人受傷之依據，然依卷附現場圖，受處分人係沿第三車道行駛，被害人機車倒地
    位置在第三車道接近第四車道之處，該機車所碰撞之ＤＩ─八０二七號自用小客
    車則停留在第四車道，而遍觀卷附交通事故談話紀錄，並無任何受處分人所駕駛
    車輛業已進入第四車道達三分之一之記載，且受處分人於原審亦否認該情（交聲
    卷第三六頁），則於第四車道停有ＤＩ─八０二七號自用小客車之情形下，受處
    分人如何得以進入該車道達三分之一，再於與被害人發生擦撞後，使被害人所駕
    駛機車倒於第三車道上並致被害人身體受傷，原法院就該部分疑義未予釐清，遽
    採為認定受處分人違規駕車肇事致人受傷之依據，亦屬率斷。綜上理由，原裁定
    既有可議，復據受處分人聲明不服而提起抗告，爰由本院將原裁定撤銷，並發回
    原法院更為妥適之處理，以期翔實並昭折服。
據上論斷，應依道路交通案件處理辦法第二十六條，刑事訴訟法第四百十三條前段裁
定如主文。
中    華    民    國      九十三      年      三      月     三十一     日
                            臺灣高等法院交通法庭
                                審判長法  官  許  國  宏
                                      法  官  洪  光  燦
                                      法  官  林  勤  純
右正本證明與原本無異。
本裁定不得再抗告。
                                      書記官  葉  瑩  庭
中    華    民    國      九十三      年      三      月     三十一     日
